【裁判字號】    95,訴,1195
【裁判日期】    950727
【裁判案由】    返還不當得利
【裁判全文】
臺灣臺北地方法院民事判決              95年度訴字第1195號
原      告  甲○○
被      告  台灣土地銀行股份有限公司
法定代理人  丁○○
訴訟代理人  丙○○
            乙○○
上列當事人間請求返還不當得利事件，本院於民國95年7月6日辯
論終結，判決如下：
    主  文
原告之訴及假執行之聲請均駁回。
訴訟費用由原告負擔。
    事實及理由
一、原告起訴主張：原告於民國83年11月間至被告台灣土地銀行
    中壢分行辦理存款，至土地銀行始發現2本存摺都找不到，
    一櫃檯行員（強凱）便幫原告辦理新台幣65萬元之存款手續
    ，並列印一不起眼小紙條存入證明單予原告，原告回家後仍
    找不到定期存款簿，並告知劉秀蓉，並拿活期存摺給劉秀蓉
    刷利息，然劉秀蓉刷出38萬元利息，另2筆未見曉。遲至84
    年2月8日，原告因仍找不到定存存摺，決向土地銀行辦理補
    發定存存摺，但被告行員對原告要補發存摺一事態度輕慢、
    互踢皮球，讓原告從上午11點多等到下午2點，不知名男行
    員反而拿走原告證件始按電腦補習，不理會原告，換魏新光
    走過來跟原告說：補摺幫原告保管，原告未取回印章、證件
    、存摺即匆匆離去，約1星期始領回。原告於領回新定存摺
    （補發）後，發現新補定存摺只列印38萬元，並無65萬元存
    入紀錄，也沒列印也沒蓋受理行庫章，原告又於84年2月15
    日再回到土銀中壢分行問櫃檯劉秀蓉：為何無65萬元之紀錄
    ？劉秀蓉竟回答：65萬你領走了。原告一氣之下要劉秀蓉提
    出領款證明，但劉秀蓉提不出來，便換另一行員薛秀琴前來
    處理，問明後薛秀琴離開櫃檯，1：05分才回來，並對原告
    說：胡小姐，你的錢還沒被領走在倉庫裡。之後，於原告問
    薛秀琴什麼是複利？薛回答複利就是利滾利利息比較多，你
    要存嗎？原告回答：好啊！都可以，2年內不會用到錢，此
    時薛秀琴又再度離開櫃檯，回來時薛秀琴從鐵櫥內拿一簿子
    要原告簽名，這時原告以為是65萬元要從倉庫轉出例行正常
    程序之簽名，且簽名簿是空白的，然薛秀琴未事先徵求或告
    知卻另用轉帳開戶之方式，沒收84年2月8日新補的定存存摺
    ，又另換一本活期存摺，2月15日活期存摺以2月8日日期章
    蓋、存摺內頁，並以另1行員強凱之名用印行之（84年2月15
    日當天未見到強凱本人）。原告因不放心，分別於84年4月
    、85年3月去土銀中壢刷存簿查看利息，均未見到上開65萬
    元之利息。原告於86年至88年每年都會去口頭找行員申訴，
    被告行員都虛與委蛇、推託。被告已收受原告之65萬元存款
    ，即受有利益，但卻不承認之，顯見其持有上述存款並無法
    律上之原因，已屬不當得利，為此提起本件訴訟。並聲明：
    1.被告應給付原告新台幣65萬元暨自起訴狀繕本送達被告之
      翌日起至清償日止，按年息5％計算之利息。2.原告願供
      擔保，請准宣告假執行。
二、被告則以：
（一）原告自77年7月8日即在被告中壢分行開立活期存款帳戶（
      帳號000-000-000000），嗣於84年2月8日辦理銷戶，將結
      清金額16,682元，轉存綜合存款帳戶（帳號000-000-0000
      0-0），有客戶歷史交易明細查詢可稽。原告稱83年11月
      間至被告中壢分行辦理系爭存款65萬元，顯非事實。截至
      目前為止，原告在被告開立之帳戶亦僅剩綜合存款帳戶乙
      戶，並無其他帳戶往來，有客戶帳戶明細查詢可稽。且被
      告之已銷戶整檔客戶帳戶明細查詢紀錄，亦從未有原告所
      稱之83年11月間辦理系爭65萬元之存款資料。本件被告遍
      查原告所有帳戶之往來交易紀錄，除於83年11月2日有一
      筆「轉定存息」2,343元之交易外，83年11月間並無其他
      交易，更無原告所稱系爭65萬元存款交易，原告主張曾存
      入系爭款項，自應負舉證之責。又被告既從未收受原告系
      爭款項，自無不當得利可言。
（二）原告在被告中壢分行所開立之活期存款帳戶（帳號000-00
      0-00000-0），係原告自行於84年2月8日至該分行辦理銷
      戶，有活期存款取款憑條可稽，並將該帳戶結清餘額新台
      幣16,682元，轉存新開立之綜合存款帳戶（帳號000-000-
      00000-0），並曾於92年9月24日辦理印鑑變更，有存款印
      鑑卡可稽。而從上開二帳戶之客戶歷史交易明細查詢，亦
      從無「65萬元」之交易紀錄，故原告辯稱83年11月間曾至
      被告中壢分行辦理存款新台幣65萬元，顯屬無稽，並無可
      採。
（三）原告提出於83年8月1日所辦理之58萬元存單影本，存單帳
      號：000-000-00000-0，期間自83年8月1日至84年8月1日
      ，以證明其於83年、84年均未遺失任何證件或資料，亦未
      簽辦任何文件手續資料云云。惟上開存單業經原告於84年
      2月8日以存單遺失為由，親自辦理補發，除帳號變更為00
      0-000-000000外，其金額、期間與利率之約定均與上開存
      單相同，有補發之存單及存款移入資料登錄單可稽。嗣該
      補發之存單於84年8月4日辦理到期解約，並將本息580,09
      5元轉存入000-000-000000帳戶內，有分行轉帳收入傳票
      可稽。故原告辯稱83年、84年均未遺失任何證件或資料，
      也沒有簽辦任何文件手續資料等，顯與事實不符。退萬步
      言，上開58萬元之定存單與原告本件請求之系爭65萬元二
      者亦無任何關連。
（四）又原告於84年8月4日持存摺及印鑑親自辦理提款，從活期
      儲蓄存款帳戶（帳號000-000-000000）提取60萬元（活期
      儲蓄存款取款憑條），再全數轉存定期存款（帳號000-00
      0-000000）（分行轉帳收入傳票），嗣因38萬元之定期存
      款（帳號000-000-000000）到期，原告又於84年9月4日至
      被告中壢分行辦理定存解約，將本息380,042元正轉入活
      期儲蓄存款帳戶（帳號000-000-000000），有分行轉帳收
      入傳票可證，另又辦理38萬元轉存定期存款。足證原告在
      被告中壢分行之每一筆交易均由原告自行辦理，並有交易
      資料可查。至原告所辯稱之系爭65萬元定存，被告自始至
      今確均未曾收受辦理。原告稱於83年11月間曾以無存摺之
      方式存入65萬元，顯屬無稽。
（五）原告在被告中壢分行所開立之活期存款帳戶（帳號000-00
      0-000000），係原告自行於84年2月8日至該分行辦理銷戶
      ，並重新開立綜合存款帳戶（帳號000-000-000000），留
      存印鑑卡並曾於92年9月24日辦理印鑑變更，亦有變更後
      之存款印鑑卡可稽。故被證4、被證9均係依原告留存之印
      鑑所為之取款行為，而被證5係原告於92年9月24日辦理變
      更後之印鑑，故原告辯稱被證4、被證5、被證9印鑑不符
      ，顯非事實。另被告中壢分行確無「強凱」其人，原告存
      褶上之半截印鑑係被告會計人員鄧強敦在核章時，同時鈐
      蓋在傳票及存摺上之騎縫章，從被證7~11之傳票即可證明
      ，足證原告所稱之「強凱」並非被告職員，如原告確實將
      系爭65萬元交付「強凱」其人，則應逕對其訴請返還，原
      告訴請被告返還不當得利，顯無理由。
（五）爰聲明：1.原告之訴駁回。2.如受不利之判決，願供擔保
      免於假執行。
三、得心證之理由：本件原告主張其於83年11月至被告銀行中壢
    分行存入65萬元，為「強凱」之人辦理，惟為被告否認，則
    本件應審酌者厥為（一）原告主張其於83年11月至被告銀行
    中壢分行存入65萬元一節有無相當之證明？（二）原告依不
    當得利請求被告返還有無理由？經查：
（一）按當事人主張有利於已之事實者，就其事實有舉證之責任
      ，民事訴訟法第277條定有明文。經查，原告主張其於83
      年11月至被告銀行中壢分行存入65萬元，惟為被告否認，
      並辯稱依原告所有帳戶之往來交易紀錄，除於83年11月2
      日有一筆「轉定存息」2,343元之交易外，83年11月間並
      無其他交易，更無原告所稱系爭65萬元存款交易等語；經
      查，依被告所提客戶歷史交易明細查詢，自82年7月13日
      至84年2月8日期間，僅有編號000000000000（38萬元）、
      000000000000（58萬元）二筆定存息之記載，並未見有原
      告所稱第三筆65萬元定期存款之紀錄；又被告辯稱原告在
      被告中壢分行所開立之活期存款帳戶（帳號000-000-
      00000-0），於84年2月8日辦理銷戶，轉存新開立之綜合
      存款帳戶（帳號000-000- 00000-0）；又原告曾於92年9
      月24日辦理印鑑變更；另原告於83年8月1日辦理58萬元存
      單帳號：000-000-00000-0，期間自83年8月1日至84年8
      月1日，上開存單經原告於84年2月8日以存單遺失為由，
      辦理補發，帳號變更為000-000-000000，嗣該補發之存單
      於84年8月4日辦理到期解約，並將本息580,095元轉存入
      000-000-000000帳戶內，原告於84年8月4日從活期儲蓄存
      款帳戶（帳號000- 000-00000-0）提取60萬元，再全數轉
      存定期存款（帳號000-000-00000-0）；又嗣因38萬元之
      定期存款（帳號000-000-00000）到期，原告又於84年9月
      4日辦理定存解約，將本息380,042元正轉入活期儲蓄存款
      帳戶（帳號000-000-00000-0），業經被告提出活期存款
      取款憑條、存款印鑑卡、存本取息定期儲蓄存款存單（58
      萬）、分行存款移入資料登錄單、分行轉帳收入傳票、活
      期儲蓄存款憑條、分行轉帳收入傳票等件可稽（見本院卷
      第54至第61頁），核與被告所提客戶歷史交易明細查詢存
      提資料相符，亦未見有原告所稱第三筆65萬元定期存款之
      紀錄。雖原告提出書有「$650,000.00」之小長方形紙條
      （影本見本院卷第77頁）一紙，被告則否認系爭小長方形
      紙條為被告所出具，經查，原告所提小長方形紙條除有數
      字$650,000之外，並無任何日期或銀行之戳章或註記，自
      無從認定係被告交付原告，亦無從據此認定原告確有於83
      年11月間至被告中壢分行存入65萬元；另原告聲請傳喚「
      強凱」之人，惟並未舉出其年籍及住居所，而被告否認其
      行員中有原告所稱名為「強凱」之人，其行員中僅有一位
      「鄧強敦」，本件原告復未提出所稱「強凱」之人確實之
      年籍及住居所，本院自無從傳喚；依上開說明，原告就主
      張其於83年11月至被告銀行中壢分行存入65萬元一節，顯
      難認有相當之證明。
（二）按無法律上原因而受利益，致他人受損害者，應返還其利
      益，雖有法律上之原因，而其後已不存在者，亦同。民法
      第179條定有明文。依前開條規定而言，不當得利之成立
      要件有三，即：受益人之受有利益、致他人受損害及受益
      人之受利益為無法律上原因。本件原告就其主張於83年11
      月至被告銀行中壢分行存入65萬元一節，顯難認有相當之
      證明，已如前述，自難認被告受有65萬元之利益，原告依
      據不當得利之法律關係請求被告返還65萬元，即無理由。
四、縱上所述，原告就其主張於83年11月存入被告中壢分行65萬
    元一節，未有相當之證明，從而原告依據不當得利之法律關
    係，請求被告給付65萬元，及自起訴狀繕本送達翌日起至清
    償日止，按年息百分之五計算之利息，為無理由，應予駁回
    。原告之訴既經駁回，其假執行之聲請亦失所附麗，併予駁
    回。
五、本件事證已臻明確，二造其餘攻擊防禦方法及所提證據，經
    審酌後認不影響於本件判決結果，爰不一一論述。
六、據上論結，原告之訴為無理由，依民事訴訴法第78條，判決
    如主文。
中    華    民    國    95    年    7     月    27    日
                  民事第二庭  法  官  吳淑惠
以上正本係照原本作成。
如對本判決上訴，須於判決送達後20日內向本院提出上訴狀
中    華    民    國    95    年    7     月    28    日
                              書記官  蔡凱如


司法院資訊處製作；財團法人民間司法改革基金會備份。
